# 《企业会计准则解释第 4 号》正式发布

提问人：chenyiwei 时间：2010-08-06 10:41:30
财政部关于印发企业会计准则解释第 4 号的通知 财会[2010]15号 国务院有关部委、有关直属机构，各省、自治区、直辖市、计划单列市财政厅（局），新疆生产建设兵团财务局，有关中央管理企业： 为了深入贯彻实施企业会计准则，解决执行中出现的问题，同时，实现会计准则持续趋同和等效，我部制定了《企业会计准则解释第 4 号》，现予印发，请遵照执行。 附件：企业会计准则解释第4 号
中华人民共和国财政部
二〇一〇年七月十四日
附件 企业会计准则解释第 4 号
一、同一控制下的企业合并中，合并方发生的审计、法律服务、评估咨询等中介费用以及其他相关管理费用，应当于发生时计入当期损益。非同一控制下的企业合并中，购买方发生的上述费用，应当如何进行会计处理？ 答：非同一控制下的企业合并中，购买方为企业合并发生的审计、法律服务、评估咨询等中介费用以及其他相关管理费用，应当于发生时计入当期损益；购买方作为合并对价发行的权益性证券或债务性证券的交易费用，应当计入权益性证券或债务性证券的初始确认金额。 二、非同一控制下的企业合并中，购买方在购买日取得被购买方可辨认资产和负债，应当如何进行分类或指定？ 答：非同一控制下的企业合并中，购买方在购买日取得被购买方可辨认资产和负债，应当根据企业会计准则的规定，结合购买日存在的合同条款、经营政策、并购政策等相关因素进行分类或指定，主要包括被购买方的金融资产和金融负债的分类、套期关系的指定、嵌入衍生工具的分拆等。但是，合并中如涉及租赁合同和保险合同且在购买日对合同条款作出修订的，购买方应当根据企业会计准则的规定，结合修订的条款和其他因素对合同进行分类。 三、企业通过多次交易分步实现非同一控制下企业合并的，对于购买日之前持有的被购买方的股权，应当如何进行会计处理？
答：企业通过多次交易分步实现非同一控制下企业合并的，应当区分个别财务报表和合并财务报表进行相关会计处理：（一）在个别财务报表中，应当以购买日之前所持被购买方的股权投资的账面价值与购买日新增投资成本之和，作为该项投资的初始投资成本；购买日之前持有的被购买方的股权涉及其他综合收益的，应当在处置该项投资时将与其相关的其他综合收益（例如，可供出售金融资产公允价值变动计入资本公积的部分，下同）转入当期投资收益。（二）在合并财务报表中，对于购买日之前持有的被购买方的股权，应当按照该股权在购买日的公允价值进行重新计量，公允价值与其账面价值的差额计入当期投资收益；购买日之前持有的被购买方的股权涉及其他综合收益的，与其相关的其他综合收益应当转为购买日所属当期投资收益。购买方应当在附注中披露其在购买日之前持有的被购买方的股权在购买日的公允价值、按照公允价值重新计量产生的相关利得或损失的金额。四、企业因处置部分股权投资或其他原因丧失了对原有子公司控制权的，对于处置后的剩余股权应当如何进行会计处理？ 答：企业因处置部分股权投资或其他原因丧失了对原有子公司控制权的，应当区分个别财务报表和合并财务报表进行相关会计处理：（一）在个别财务报表中，对于处置的股权，应当按照《企业会计准则第 2 号——长期股权投资》的规定进行会计处理；同时，对于剩余股权，应当按其账面价值确认为长期股权投资或其他相关金融资产。处置后的剩余股权能够对原有子公司实施共同控制或重大影响的，按有关成本法转为权益法的相关规定进行会计处理。（二）在合并财务报表中，对于剩余股权，应当按照其在丧失控制权日的公允价值进行重新计量。处置股权取得的对价与剩余股权公允价值之和，减去按原持股比例计算应享有原有子公司自购买日开始持续计算的净资产的份额之间的差额，计入丧失控制权当期的投资收益。与原有子公司股权投资相关的其他综合收益，应当在丧失控制权时转为当期投资收益。企业应当在附注中披露处置后的剩余股权在丧失控制权日的公允价值、按照公允价值重新计量产生的相关利得或损失的金额。五、在企业合并中，购买方对于因企业合并而产生的递延所得税资产，应当如何进行会计处理？ 答：在企业合并中，购买方取得被购买方的可抵扣暂时性差异，在购买日不符合递延所得税资产确认条件的，不应予以确认。购买日后 12 个月内，如取得新的或进一步的信息表明购买日的相关情况已经存在，预期被购买方在购买日可抵扣暂时性差异带来的经济利益能够实现的，应当确认相关的递延所得税资产，同时减少商誉，商誉不足冲减的，差额部分确认为当期损益；除上述情况以外，确认与企业合并相关的递延所得税资产，应当计入当期损益。
六、在合并财务报表中，子公司少数股东分担的当期亏损超过了少数股东在该子公司期初所有者权益中所享有的份额的，其余额应当如何进行会计处理？ 答：在合并财务报表中，子公司少数股东分担的当期亏损超过了少数股东在该子公司期初所有者权益中所享有的份额的，其余额仍应当冲减少数股东权益。 七、企业集团内涉及不同企业的股份支付交易应当如何进行会计处理? 答：企业集团（由母公司和其全部子公司构成）内发生的股份支付交易，应当按照以下规定进行会计处理： （一）结算企业以其本身权益工具结算的，应当将该股份支付交易作为权益结算的股份支付处理；除此之外，应当作为现金结算的股份支付处理。 结算企业是接受服务企业的投资者的，应当按照授予日权益工具的公允价值或应承担负债的公允价值确认为对接受服务企业的长期股权投资，同时确认资本公积（其他资本公积）或负债。 （二）接受服务企业没有结算义务或授予本企业职工的是其本身权益工具的，应当将该股份支付交易作为权益结算的股份支付处理；接受服务企业具有结算义务且授予本企业职工的是企业集团内其他企业权益工具的，应当将该股份支付交易作为现金结算的股份支付处理。 八、融资性担保公司应当执行何种会计标准？ 答：融资性担保公司应当执行企业会计准则，并按照《企业会计准则——应用指南》有关保险公司财务报表格式规定，结合公司实际情况，编制财务报表并对外披露相关信息，不再执行《担保企业会计核算办法》（财会[2005]17号）。融资性担保公司发生的担保业务，应当按照《企业会计准则第 25 号——原保险合同》、《企业会计准则第 26 号——再保险合同》、《保险合同相关会计处理规定》（财会[2009]15号）等有关保险合同的相关规定进行会计处理。九、企业发生的融资融券业务，应当执行何种会计标准？答：融资融券业务，是指证券公司向客户出借资金供其买入证券或者出借证券供其卖出，并由客户交存相应担保物的经营活动。企业发生的融资融券业务，分为融资业务和融券业务两类。关于融资业务，证券公司及其客户均应当按照《企业会计准则第 22 号——金融工具确认和计量》有关规定进行会计处理。
证券公司融出的资金，应当确认应收债权，并确认相应利息收入；客户融入的资金，应当确认应付债务，并确认相应利息费用。关于融券业务，证券公司融出的证券，按照《企业会计准则第 23 号——金融资产转移》有关规定，不应终止确认该证券，但应确认相应利息收入；客户融入的证券，应当按照《企业会计准则第 22 号——金融工具确认和计量》有关规定进行会计处理，并确认相应利息费用。证券公司对客户融资融券并代客户买卖证券时，应当作为证券经纪业务进行会计处理。证券公司及其客户发生的融资融券业务，应当按照《企业会计准则第 37 号——金融工具列报》有关规定披露相关会计信息。十、企业根据《企业会计准则解释第 2 号》
（财会[2008]11号）的规定，对认股权和债券分离交易的可转换公司债券中的认股权，单独确认了一项权益工具（资本公积—其他资本公积）。认股权持有人没有行权的，原计入资本公积（其他资本公积）的部分，应当如何进行会计处理？ 答：企业发行的认股权和债券分离交易的可转换公司债券，认股权持有人到期没有行权的，应当在到期时将原计入资本公积（其他资本公积）的部分转入资本公积（股本溢价）。十一、本解释一至四条的规定，自 2010 年 1 月 1 日起施行；五至十条的规定，应当进行追溯调整，追溯调整不切实可行的除外。

回答人：chenyiwei
财政部关于印发企业会计准则解释第 4 号的通知 财会[2010]15号 国务院有关部委、有关直属机构，各省、自治区、直辖市、计划单列市财政厅（局），新疆生产建设兵团财务局，有关中央管理企业： 为了深入贯彻实施企业会计准则，解决执行中出现的问题，同时，实现会计准则持续趋同和等效，我部制定了《企业会计准则解释第 4 号》，现予印发，请遵照执行。 附件：企业会计准则解释第4 号
中华人民共和国财政部
二〇一〇年七月十四日
附件 企业会计准则解释第 4 号
一、同一控制下的企业合并中，合并方发生的审计、法律服务、评估咨询等中介费用以及其他相关管理费用，应当于发生时计入当期损益。非同一控制下的企业合并中，购买方发生的上述费用，应当如何进行会计处理？ 答：非同一控制下的企业合并中，购买方为企业合并发生的审计、法律服务、评估咨询等中介费用以及其他相关管理费用，应当于发生时计入当期损益；购买方作为合并对价发行的权益性证券或债务性证券的交易费用，应当计入权益性证券或债务性证券的初始确认金额。 二、非同一控制下的企业合并中，购买方在购买日取得被购买方可辨认资产和负债，应当如何进行分类或指定？ 答：非同一控制下的企业合并中，购买方在购买日取得被购买方可辨认资产和负债，应当根据企业会计准则的规定，结合购买日存在的合同条款、经营政策、并购政策等相关因素进行分类或指定，主要包括被购买方的金融资产和金融负债的分类、套期关系的指定、嵌入衍生工具的分拆等。但是，合并中如涉及租赁合同和保险合同且在购买日对合同条款作出修订的，购买方应当根据企业会计准则的规定，结合修订的条款和其他因素对合同进行分类。 三、企业通过多次交易分步实现非同一控制下企业合并的，对于购买日之前持有的被购买方的股权，应当如何进行会计处理？
答：企业通过多次交易分步实现非同一控制下企业合并的，应当区分个别财务报表和合并财务报表进行相关会计处理：（一）在个别财务报表中，应当以购买日之前所持被购买方的股权投资的账面价值与购买日新增投资成本之和，作为该项投资的初始投资成本；购买日之前持有的被购买方的股权涉及其他综合收益的，应当在处置该项投资时将与其相关的其他综合收益（例如，可供出售金融资产公允价值变动计入资本公积的部分，下同）转入当期投资收益。（二）在合并财务报表中，对于购买日之前持有的被购买方的股权，应当按照该股权在购买日的公允价值进行重新计量，公允价值与其账面价值的差额计入当期投资收益；购买日之前持有的被购买方的股权涉及其他综合收益的，与其相关的其他综合收益应当转为购买日所属当期投资收益。购买方应当在附注中披露其在购买日之前持有的被购买方的股权在购买日的公允价值、按照公允价值重新计量产生的相关利得或损失的金额。四、企业因处置部分股权投资或其他原因丧失了对原有子公司控制权的，对于处置后的剩余股权应当如何进行会计处理？ 答：企业因处置部分股权投资或其他原因丧失了对原有子公司控制权的，应当区分个别财务报表和合并财务报表进行相关会计处理：（一）在个别财务报表中，对于处置的股权，应当按照《企业会计准则第 2 号——长期股权投资》的规定进行会计处理；同时，对于剩余股权，应当按其账面价值确认为长期股权投资或其他相关金融资产。处置后的剩余股权能够对原有子公司实施共同控制或重大影响的，按有关成本法转为权益法的相关规定进行会计处理。（二）在合并财务报表中，对于剩余股权，应当按照其在丧失控制权日的公允价值进行重新计量。处置股权取得的对价与剩余股权公允价值之和，减去按原持股比例计算应享有原有子公司自购买日开始持续计算的净资产的份额之间的差额，计入丧失控制权当期的投资收益。与原有子公司股权投资相关的其他综合收益，应当在丧失控制权时转为当期投资收益。企业应当在附注中披露处置后的剩余股权在丧失控制权日的公允价值、按照公允价值重新计量产生的相关利得或损失的金额。五、在企业合并中，购买方对于因企业合并而产生的递延所得税资产，应当如何进行会计处理？ 答：在企业合并中，购买方取得被购买方的可抵扣暂时性差异，在购买日不符合递延所得税资产确认条件的，不应予以确认。购买日后 12 个月内，如取得新的或进一步的信息表明购买日的相关情况已经存在，预期被购买方在购买日可抵扣暂时性差异带来的经济利益能够实现的，应当确认相关的递延所得税资产，同时减少商誉，商誉不足冲减的，差额部分确认为当期损益；除上述情况以外，确认与企业合并相关的递延所得税资产，应当计入当期损益。
六、在合并财务报表中，子公司少数股东分担的当期亏损超过了少数股东在该子公司期初所有者权益中所享有的份额的，其余额应当如何进行会计处理？ 答：在合并财务报表中，子公司少数股东分担的当期亏损超过了少数股东在该子公司期初所有者权益中所享有的份额的，其余额仍应当冲减少数股东权益。 七、企业集团内涉及不同企业的股份支付交易应当如何进行会计处理? 答：企业集团（由母公司和其全部子公司构成）内发生的股份支付交易，应当按照以下规定进行会计处理： （一）结算企业以其本身权益工具结算的，应当将该股份支付交易作为权益结算的股份支付处理；除此之外，应当作为现金结算的股份支付处理。 结算企业是接受服务企业的投资者的，应当按照授予日权益工具的公允价值或应承担负债的公允价值确认为对接受服务企业的长期股权投资，同时确认资本公积（其他资本公积）或负债。 （二）接受服务企业没有结算义务或授予本企业职工的是其本身权益工具的，应当将该股份支付交易作为权益结算的股份支付处理；接受服务企业具有结算义务且授予本企业职工的是企业集团内其他企业权益工具的，应当将该股份支付交易作为现金结算的股份支付处理。 八、融资性担保公司应当执行何种会计标准？ 答：融资性担保公司应当执行企业会计准则，并按照《企业会计准则——应用指南》有关保险公司财务报表格式规定，结合公司实际情况，编制财务报表并对外披露相关信息，不再执行《担保企业会计核算办法》（财会[2005]17号）。融资性担保公司发生的担保业务，应当按照《企业会计准则第 25 号——原保险合同》、《企业会计准则第 26 号——再保险合同》、《保险合同相关会计处理规定》（财会[2009]15号）等有关保险合同的相关规定进行会计处理。九、企业发生的融资融券业务，应当执行何种会计标准？答：融资融券业务，是指证券公司向客户出借资金供其买入证券或者出借证券供其卖出，并由客户交存相应担保物的经营活动。企业发生的融资融券业务，分为融资业务和融券业务两类。关于融资业务，证券公司及其客户均应当按照《企业会计准则第 22 号——金融工具确认和计量》有关规定进行会计处理。
证券公司融出的资金，应当确认应收债权，并确认相应利息收入；客户融入的资金，应当确认应付债务，并确认相应利息费用。关于融券业务，证券公司融出的证券，按照《企业会计准则第 23 号——金融资产转移》有关规定，不应终止确认该证券，但应确认相应利息收入；客户融入的证券，应当按照《企业会计准则第 22 号——金融工具确认和计量》有关规定进行会计处理，并确认相应利息费用。证券公司对客户融资融券并代客户买卖证券时，应当作为证券经纪业务进行会计处理。证券公司及其客户发生的融资融券业务，应当按照《企业会计准则第 37 号——金融工具列报》有关规定披露相关会计信息。十、企业根据《企业会计准则解释第 2 号》
（财会[2008]11号）的规定，对认股权和债券分离交易的可转换公司债券中的认股权，单独确认了一项权益工具（资本公积—其他资本公积）。认股权持有人没有行权的，原计入资本公积（其他资本公积）的部分，应当如何进行会计处理？ 答：企业发行的认股权和债券分离交易的可转换公司债券，认股权持有人到期没有行权的，应当在到期时将原计入资本公积（其他资本公积）的部分转入资本公积（股本溢价）。十一、本解释一至四条的规定，自 2010 年 1 月 1 日起施行；五至十条的规定，应当进行追溯调整，追溯调整不切实可行的除外。

回答人：chenyiwei
粗看之后发现其中可能还有不少问题，不知道各位对此是如何看待的：
1 、第三条中：个别报表层面的处理比较奇怪：既然是“应当以购买日之前所持被购买方的股权投资的账面价值与购买日新增投资成本之和，作为该项投资的初始投资成本”，那又为什么单独提到“购买日之前持有的被购买方的股权涉及其他综合收益的，应当在处置该项投资时将与其相关的其他综合收益（例如，可供出售金融资产公允价值变动计入资本公积的部分，下同）转入当期投资收益”（单独提到其他综合收益要转，但没有提到原有股权是否需按公允价值重新计量？我的想法是这里首先要明确个别报表和合并报表是否采用同一处理原则。如果个别报表层面不视作长投的处置和重新取得，那就没有理由单独要求把其他综合收益转入损益）。
2 、第四条中“按有关成本法转为权益法的相关规定进行会计处理”，如何处理？事实上解释第 4 号的出台不可避免地会冲击原先《讲解2008 》中规定的权益法／成本法之间互相转换的衔接处理方法，将导致原先《讲解》第三章第四节规定的追溯调整方法失去基础。
不知道财政部对此是如何考虑的？
3 、第六条：IFRS明确要求少数股权超额亏损分担问题不能做追溯调整，但解释 4 号第十一条要求对此追溯。这样会导致境内外准则差异。
4 、衔接问题：group and treasury shares似乎也是不应追溯调整的，但这里要求追溯。
5 、其他IFRS已作修改但此处未纳入解释 4 号的事项：是否确认少数股权对应的商誉；通过分步购买实现非同一控制下企业合并的商誉计算方法；通过企业合并购回原先授予购买方的一项权利；转让对价的分拆；linked transactions的判断标准；或有对价的确认和计量等。这些都会导致潜在的准则差异。

回答人：chenyiwei
回复 8 楼 oakpark 的帖子第四条“对于剩余的股权”，因为在现行准则体系下，长期股权投资在个别报表层面的核算，或者适用《企业会计准则第 2 号——长期股权投资》，或者适用《企业会计准则第 22 号——金融工具确认和计量》，所以“确认为长期股权投资或其他相关金融资产”总是适用的，无论企业能否凭借剩余股权对被投资企业施加共同控制或重大影响，都是如此。 这里把握的重点是“按其账面价值确认”为长期股权投资或金融资产。这一规定表明在个别报表层面，不能像合并报表层面那样将剩余的股权按处置日公允价值重新进行计量，而是应当维持原先的历史成本基础，表明个别报表中并不引入合并报表中的“跨越会计处理界限”概念。这样处理应关注的方面在于：（ 1 ）将导致处置后剩余的同一项股权投资在个别报表和合并报表上的计量基础不一致，个别报表上保持原帐面值基础，合并报表上则重新建立公允价值计量的基础，并且该差异以后将一直存在直至股权被处置为止，以后在编制合并报表时需要一直就该项差异进行调整；（ 2 ）如果对于剩余股权采用权益法核算的（保留共同控制或重大影响），则合并报表和个别报表层面对该项投资成本认定的差异将会导致后续的权益法核算结果的差异（因为权益法下对被投资单位净损益中所占份额的按比例确认，是要以长期股权投资初始取得日的各项可辨认资产、负债的公允价值为基础进行调整和持续计算的。在个别报表层面，由于不按处置日公允价值重新计量长期股权投资，因此仍然把最初购入该剩余投资的日期视为取得日；而在合并报表层面，以处置日公允价值重新计量的结果就是视同在处置日取得了一项新的投资，就需要以处置日的公允价值为基础进行调整和持续计算）。
另外“成本法转为权益法的相关规定”如何理解，也需要进一步明确（但个人理解很可能是维持现状）。从目前解释 4 号的文字看，就像楼上Henry204618网友所言，“采取了有特色的合并报表层面趋同，而个别报表却部分趋同”。个人理解最终促使财政部选择这种处理方法的原因就是为了继续维持在个别报表层面的权益法核算，以免变动过大，危及现有准则的基本框架体系。因为如果把解释 4 号中合并报表层面的处理方法也引入到个别报表层面，则将导致原先《讲解 2008 》中的追溯调整方法失去基础（处置日按公允价值重新计量剩余投资，并将差额计入损益，相当于切断了剩余投资和处置前原有投资的经济联系，而追溯调整的基本前提是针对同一项资产）。鉴于在个别报表层面进行权益法核算是中国准则的特有规定，国际准则并无对应规定，因此基本上可以理解为：丧失控制权后在个别报表层面对长期股权投资的核算处理基本上维持目前的现状。

回答人：chenyiwei
回复 12 楼 henry204618 的帖子由于解释 4 号刚刚发布，目前还未能收集到相关的实务案例。解释 4 号未能引入相关要求导致的潜在影响，可能要通过以后对A+H上市公司的境内外准则差异加以分析来确定。 另外，财政部会计司同时向各具有证券、期货相关业务资格的会计师事务所发送了一份“调研通知”：
《企业会计准则解释第 4 号》（财会[2010]15号）已正式发布（电子文档已发送各所），于 2010 年 1 月 1 日起施行。截至目前，已有部分上市公司披露了半年报。我们目前关注的问题是，已披露的半年报中，是否存在需要根据解释 4 号规定进行调整的交易事项？如有，调整的金额是多少？是否构成重大影响？ 为了及时掌握解释 4 号有关规定对上市公司财务报表的影响，推动会计准则有效执行，烦请各证券资格会计师事务所拨冗对有关客户的上述信息进行了解后尽快反馈我们，以便我们在充分掌握实际情况的基础上进一步做好服务工作。考虑到半年报无需审计，以上信息的收集可能存在一定困难。

回答人：chenyiwei
回复 15 楼 henry204618 的帖子再仔细看了一下，解释 4 号第三条要求“在个别财务报表中，应当以购买日之前所持被购买方的股权投资的账面价值与购买日新增投资成本之和，作为该项投资的初始投资成本；购买日之前持有的被购买方的股权涉及其他综合收益的，应当在处置该项投资时将与其相关的其他综合收益转入当期投资收益”。说明已经改变了原先权益法因增持股份取得控制变为成本法时要求追溯调整的做法，但也不是立即在购买日将其他综合收益转为处置损益，而是在处置股权时才结转。这一规定表明在个别报表层面还是强调原持有投资的历史成本基础的延续性，并不视作对原持有的投资部分的“先处置、后取得”。 购买日的确定仍然按照《企业会计准则第 20 号——企业合并》的应用指南中给出的五项标准予以判断，个别报表和合并报表层面对于购买日（也就是取得控制权的日期）的认定不存在差异。

回答人：chenyiwei
回复 17 楼 fanxu7788 的帖子 1 、从第三、第四条的规定看，个别报表层面的处理还是比较强调原有历史成本的延续性。但鉴于在个别报表层面对合营、联营企业的长期股权投资采用权益法核算这一具有“中国特色”的规定，所以在解释 4 号中规定了一些特殊的衔接办法。除了第三条规定的权益法转为成本法时不再追溯调整以外，其他涉及个别报表层面的处理大体上与原规定是一致的。 2 、第四条中，剩余股权在个别报表层面，“处置后的剩余股权能够对原有子公司实施共同控制或重大影响的，按有关成本法转为权益法的相关规定进行会计处理”，但具体应如何处理尚不明确。由于解释 4 号对于个别报表层面的处理总体上还是维持原先的历史成本基础，而不在个别报表层面引入“跨越会计处理界限”的概念，所以维持现有《讲解》中处理方法的可能性较大。如果是，则个别报表层面和合并报表层面虽然对具有共同控制或重大影响的剩余股权都使用权益法核算，但对被投资方损益按可辨认资产公允价值调整的基准日确定不同，将可能导致不同层面对同一被投资企业的权益法核算结果出现差异。 3 、第六条的规定确实是修改了原先 33 号准则第 21 条的规定。

提问人：henry204618 时间：2010-08-08 09:13:14
其实我应该问的是，第四问处置股权情况下，您所说的"在个别报表层面，由于不按处置日公允价值重新计量长期股权投资，因此仍然把最初购入该剩余投资的日期视为取得日"，怎样得出这句话呢？虽然未按公允价值重新计量剩余股权，但我觉得这还不能说明就是按最初购入日期作为取得日吧？按道理，个别报表和合并报表层面对取得日的确定，不应该存在这样的差异啊。能否请陈老师对这个判断讲的再详细点？谢谢陈老师
[ 本帖最后由 henry204618 于 2010-8-8 09:14 编辑 ]

回答人：chenyiwei
回复 21 楼 henry204618 的帖子在解释 4 号发布前的现行做法下，根据《讲解 2008 》的规定，对于处置后剩余的长期股权投资，如果继续保持共同控制或者重大影响的，则“首先应按处置或收回投资的比例结转应终止确认的长期股权投资成本。在此基础上，应当比较剩余的长期股权投资成本与按照剩余持股比例计算原投资时应享有被投资单位可辨认净资产公允价值的份额，属于投资作价中体现的商誉部分，不调整长期股权投资的账面价值；属于投资成本小于原投资时应享有被投资单位可辨认净资产公允价值份额的，在调整长期股权投资成本的同时，应调整留存收益”。这说明在目前的规定下，权益法核算时就取得日公允价值的调整，是以最初取得投资之日（而不是丧失控制权之日）的可辨认资产公允价值为基础的。 从逻辑上讲，解释 4 号要求在个别报表层面继续保持原有历史成本基础的延续性，并且表述为“处置后的剩余股权能够对原有子公司实施共同控制或重大影响的，按有关成本法转为权益法的相关规定进行会计处理”，个人感觉继续保持原先《讲解 2008 》中做法的可能性是很大的。不过这个问题确实也需要财政部进一步明确。

回答人：chenyiwei
回复 24 楼 fanxu7788 的帖子现行做法下的追溯调整本来就是显得比较奇怪，因为成本法和权益法之间的转换既不是前期差错，也不是会计政策变更。 解释 4 号第十一条的规定意思是：由执行解释 4 号第一至四条导致的会计政策变更无需作为会计政策变更追溯调整以前期间；由执行解释 4 号第五至十条导致的会计政策变更需要运用追溯调整法进行衔接。由于成本法转为权益法的衔接规定并不是解释 4 号新创立的，因此不受解释 4 号第十一条限制。

回答人：chenyiwei
回复 26 楼 fanxu7788 的帖子中国特色的权益法核算＋中国特色的追溯调整。

回答人：chenyiwei
回复 30 楼 zoujiecpa 的帖子这一段在IFRS 3(R)中的原文是第 45 ～ 50 段“measurement period”。其中第 45 段规定： If the initial accounting for a business combination is incomplete by the end of the reporting period in which the combination occurs, the acquirer shall report in its financial statements provisional amounts for the items for which the accounting is incomplete. During the measurement period, the acquirer shall retrospectively adjust the provisional amounts recognised at the acquisition date to reflect new information obtained about facts and circumstances that existed as of the acquisition date and, if known, would have affected the measurement of the amounts recognised as of that date. During the measurement period, the acquirer shall also recognise additional assets or liabilities if new information is obtained about facts and circumstances that existed as of the acquisition date and, if known, would have resulted in the recognition of those assets and liabilities as of that date. The measurement period ends as soon as the acquirer receives the information it was seeking about facts and circumstances that existed as of the acquisition date or learns that more information is not obtainable. However, the measurement period shall not exceed one year from the acquisition date. 即：
在企业合并的购买日后的一段期间内（最长不超过 1 年），购买方可以对企业合并中临时计量的金额进行调整，视同该项会计调整在购买日即已进行（所以这种调整是追溯到购买日的）。设置该计量期的目的是为购买方提供一段合理时间，用以收集识别和计量购买日已存在状况所必需的信息。如果在该期间内获取了关于购买日已存在状况的信息，可能导致确认原先未确认的资产或负债。这里需要特别强调的是：只有在计量期内获取的信息是关于购买日已存在的状况时，才能对购买日的临时性计量结果进行调整。 在计量期过后，即不应再对企业合并的会计处理结果进行调整，所以以后再确认递延所得税资产，就不能调整商誉，而只能按照常规方法计入当期损益处理（排除属于前期差错更正的情况）。 在国际准则下，这一条的适用范围还是比较广的，但在解释 4 号中仅仅特别提到了将该条规定的原则用于确认企业合并中产生的递延所得税资产。

回答人：chenyiwei
回复 32 楼 henry204618 的帖子个人理解主要的用意可能不在此（当然这一变化也是需要注意的）。更主要的变化是明确了计量期间，超出计量期间的调整都不能调整商誉或者负商誉。而《讲解 2008 》的规定没有引入计量期间的概念，似乎超过 1 年以后的调整也可以调整商誉。

提问人：846251036 时间：2015-12-01 17:03:08
你好，陈老师，那么对于同一控制下多次交易实现控制的交易，其中包含或有对价的如何处理呢？

回答人：chenyiwei
请查阅《企业会计准则第 2 号——长期股权投资（ 2014 年修订）》的应用指南。其中规定同一控制下合并所涉及的或有对价应调整权益，不计入损益。

提问人：原来你就在这里 时间：2016-11-12 21:39:17
请问陈老师， 31 楼提到 1 年的计量期，在国内的准则是不是没有涉及啊。 我在准则 2015 好像没看到相关条文。

回答人：chenyiwei
在《讲解 2010 》P327～ 328 中有提到。另外解释 4 号第五条对递延所得税资产确认的规定本身就是“计量期”规定的一个实例。